【裁判字號】    88,訴,736
【裁判日期】    891219
【裁判案由】    違反水土保持法等
【裁判全文】
臺灣士林地方法院刑事判決                          八十八年度訴字第七三六號
    公  訴  人  臺灣士林地方法院檢察署檢察官
    被      告  乙○○
    選任辯護人  李文輝
右列被告因違反水土保持法等案件，經檢察官提起公訴（八十八年度偵字第五四三○
號），本院判決如左：
    主  文
乙○○共同連續違反在山坡地內設置墳墓，其水土保持義務人應先擬具水土保持計畫
送請主管機關核定之規定，未先擬具水土保持計畫，致生水土流失，處有期徒刑拾月
。
    事  實
一、乙○○有妨害公務前科（未構成累犯），明知其所有坐落台北縣八里鄉○○里○
    段渡船頭小段第七二二、七二二—一、七二三、七二四、七二五等地號土地，業
    經行政院於民國六十八年十一月二十日以台經字第一一七０一號函核定，並經台
    灣省政府六十九年二月六日府農山字第一二０一六六號公告為山坡地保育利用條
    例第三條第一款所稱之「山坡地」；行政院復於八十六年七月三十一日台八十六
    農三○八二四號函核定，屬水土保持法第三條第三款所稱之「山坡地」，並經台
    灣省政府於八十六年十月八日八六府農水字第一六八八六七號公告在案，如在該
    山坡地內開挖整地設置墳墓、開闢道路或堆放土石，水土保持義務人應先擬具水
    土保持計畫，送請水土保持主管機關核定，及設置公墓應主管機關核准。乙○○
    為上開山坡地所有人即係水土保持義務人，竟意圖營利，未擬具水土保持計畫送
    請主管機關核定，即與多名不詳姓名之成年人共同基於在上開山坡地內開挖設置
    設置墳墓、開闢道路及堆放開挖造墓所生土石之概括犯意聯絡，自八十五年間起
    ，由其將上開土地以每坪新台幣一千餘元以上之代價，出售土地使用權供前開不
    詳姓名之人，在附表所示Ｃ至Ｊ區開挖設置墳墓、建闢道路及堆放開挖造墓所生
    之土石，面積達二．○○八三公頃，其中新開挖造墓區（即附表所示Ｊ區）因未
    施作滯洪沈砂設施，下游亦無完善排水設施，致每年土壤沖蝕量自○．七四平方
    公尺增加至六．○三平方公尺；黃土道路區（即附表所示Ｄ、Ｆ、Ｇ區扣附部分
    水泥塊區，約○．二八公頃）因路面未施作舖面，無法攔阻地表逕流及沖蝕土砂
    ，致每年土壤沖蝕量自三．九四平方公尺增加至卅一．五○平方公尺；黃土堆區
    （即附表所示Ｃ區）因棄土堆置成平台，但未配置平台溝、截水溝及植生工程等
    設施，遇雨泥砂隨逕流向下流竄，致每年土壤沖蝕量自二．七四平方公尺增加至
    卅一．○五平方公尺，均已造成水土流失。
二、案經臺灣士林地方法院檢察署檢察官自動檢舉偵查起訴。
    理  由
一、訊據被告乙○○固坦承有將上開土地之使用權售予他人，惟矢口否認有何違反水
    土保持法犯行，辯稱：伊在多年前購入土地時即建有墳墓，後來有人向伊表示要
    買土地種果樹，伊才陸續以小塊土地出售使用權予他人，不知承買人何以會興建
    墳墓，伊亦無法限制購買人使用方法，但設置墳墓之事皆與伊無關，公訴人未查
    明真正行為人，而將土地所有人起訴誠屬無據，且鑑定結果係認有致水土流失之
    可能，是否為施工造成不無疑問云云。
二、經查：
  (1)本件坐落台北縣八里鄉○○里○段渡船頭小段第七二二、七二二—一、七二三、
    七二四、七二五等地號土地，均係被告所有，業經被告供明無誤，並有卷附土地
    登記簿謄本五份可稽，而上開土地均經行政院六十八年十一月二十日台經字第一
    一七０一號函核定，台灣省政府六十九年二月六日府農山字第一二０一六六號公
    告為山坡地保育利用條例第三條第一款所稱之「山坡地」；行政院復於八十六年
    七月三十一日台八十六農三０八二四號函核定，屬水土保持法第三條第三款所稱
    之「山坡地」，並經台灣省政府於八十六年十月八日八六府農水字第一六八八六
    七號公告在案，有台北縣政府八十七年十二月三日八七北府農六字第三八一五一
    四號函在卷可參，被告為上述山坡地所有人即為水土保持義務人無疑。
  (2)被告於本院訊問時供承曾將上揭土地以十至二十餘坪為單位，陸續出售使用權予
    十餘名不詳姓名之人，並在土地現場建築物上噴上「土地零售洽0000000
    、0000000、0000000」等字，核與檢察官現場勘驗所拍攝之照片
    所示情形相符，可見本件設置墳墓之基地確係被告所售予，雖被告辯稱係售予他
    人種植果樹，不知承買人會建造墳墓云云，但被告自承購入土地時地上即有建造
    部分墳墓，且該土地所處之八里鄉觀音山區，地處偏僻又多遭濫葬，豈會有人在
    墳墓區購買土地種植水果可能，被告所辯已難置信，況質之被告係何人購買土地
    ﹖均無法提出任何書面契約文件、付款證明，更無任何地界劃分，僅稱係購買使
    用權，衡諸常情果真購地種植水果，自應辦理過戶手續取得土地所有權，否則亦
    係以承租方式訂明契約，豈有購買「使用權」種植果樹之理﹖更無未劃清地界即
    同意出售土地使用權供人種植果樹可能，被告辯稱係出售土地供人種植果樹顯係
    避就之詞，不足採信。
  (3)一般種植果樹常需大片土地始符經濟效益，豈有僅種植一、二十坪面積可能，亦
    先後無十餘人均為種植少量果樹而向被告購買土地之可能，且在亂葬泛濫之上開
    觀音山區，此種未辦理土地所有權移轉僅取得土地使用權之交易方式，自係用以
    建造墳墓無疑，被告果非知悉承買人係購地供作墳墓使用，豈會出售土地時既未
    辦理移轉登記手續，亦未留下任書面紀錄以聯絡承買人，否則真如其所辯係供人
    種果樹，則使用期限未予明訂，豈非永久使用﹖衡情只有出售供人建造墳墓始會
    如此交易，堪信被告自始即知承買人係購地建造墳墓無疑。
  (4)被告所有上揭山坡地因未擬具水土保持計畫，即在該地區設置墳墓、開挖整地違
    法使用山坡地，迭經台北縣政府會同觀音山風景管理所、八里鄉公所人員於八十
    六年一月十四日、八十六年九月廿六日、八十七年四月廿四日多次到場會勘，均
    發現有開挖整地設置墳墓，且每次去會勘墳墓設置面積都有增加，會勘時均曾通
    知土地所有人乙○○，會陳某均未到場等情，業經證人即台北縣政府農業局水土
    保持課技術員林耀昌於偵查中供述明確，並有三次會勘紀錄在卷可稽（見台灣士
    林地方法院檢察署八十七年他字第五二一號偵查卷第四三、四六、四九頁），而
    被告因上述未擬具水土保持計畫即違規使用山坡地，亦遭台北縣政府諭令停工，
    並於八十六年二月十八日、八十六年十月一日、八十七年七月十日三度依水土保
    持法裁處罰鍰六萬元、十二萬元及二十萬元，有台北縣政府行政罰鍰裁決書二份
    及違反水土保持法案件處分書一份在卷可憑，且被告亦供承確有繳納上開罰鍰，
    並有卷附罰鍰收據三紙在卷可按（見台灣士林地方法院檢察署八十七年他字第五
    二一號偵查卷第七十至七二頁），可見被告早知土地上違法開挖造墳經主管機關
    諭令停止施工並裁處罰鍰，所辯不知購買土地之人係設置墳墓云云，同不足採。
  (5)本件上開山坡地，業經檢察官於八十七年十一月九日及八十八年五月二十八日，
    二度會同台灣省土木技師公會人員、台北縣政府農業局、八里鄉公所、淡水地政
    事務所人員至現場履勘測量並鑑定水土流失情形，發現除有部相思樹林保持完整
    外，全區有設置完成之墳墓，有部分尚在開挖興建中墳墓，另有水泥舖面道路、
    及未舖面之黃土道路及棄土堆置區，而完工之墳墓部分係八十六、七年間建造，
    有台灣士林地方法院檢察署履勘筆錄二紙、現場照片二十八張、地籍圖謄本二紙
    及台北縣淡水地政事務所土地複丈成果圖二份在卷足憑，而其中新開挖設置墳墓
    區○○○道路區、棄土堆置等區，或因未施作滯洪沈砂設施，下游亦無完善排水
    設施，致每年土壤沖蝕量自○．七四平方公尺增加至六．○三平方公尺；或因
    路面未施作舖面，無法攔阻地表逕流及沖蝕土砂，致每年土壤沖蝕量自三．九四
    平方公尺增加至卅一．五○平方公尺；或因棄土堆置成平台，但未配置平台溝、
    截水溝及植生工程等設施，遇雨泥砂隨逕流向下流竄，致每年土壤沖蝕量自二．
    七四平方公尺增加至卅一．○五平方公尺，均已造成水土流失等情，亦經證人即
    負責鑑定之水土保持技師丙○○、甲○○於本院結證無誤，並有初步水土保持評
    估報告一份在卷可證，被告辯稱未造成水土流失，自不足採。
  (6)綜上所述，被告確有未擬具水土保持計畫，及經主管機關設置墳墓，即提供土地
    予他人設置墳墓、闢建道路及堆置開挖建墓之土石行為，被告所辯顯係圖卸飾詞
    ，委無足採，本件事證明確，被告犯行堪以認定，應依法論科。
三、被告乙○○係前揭山坡地之所有人，為水土保持義務人，依法應擬具水土保持計
    畫而未擬具，即自八十五年間起至八十七年間止，連續數次提供該山坡地予他人
    開挖設置墳墓、闢建道路、堆放土石，致生水土流失，核被告所為，原均係犯山
    坡地保育利用條例第三十五條第三項之罪，惟水土保持法於八十三年十月二十一
    日修正公布時，對上開行為設有處罰明文，而前述山坡地於八十六年七月三十一
    日經行政院台八十六農三０八二四號函核定，屬水土保持法第三條第三款所稱之
    「山坡地」，並經台灣省政府於八十六年十月八日八六府農水字第一六八八六七
    號公告在案，因水土保持法係山坡地保育利用條例之特別法（水土保持法第一條
    第二項參照），被告行為之一部係上開山坡地經公告為水土保持法第三條第三款
    所稱之「山坡地」之前，所為原係犯山坡地保育利用條例第三十五條第三項之罪
    ，但行為之一部係在上開山坡地經公告為水土保持法第三條第三款所稱之「山坡
    地」之後，即其後被告違反水土保持法第十三條規定，未先擬具水土保持計畫，
    致生水土流失之犯行，係犯水土保持法第三十三條第三項之罪，其有多次犯行，
    觸犯構成要件相同之罪，以概括犯意為之，應依連續犯論以一罪，並加重其刑。
    因被告所犯均應依連續犯裁判上一罪處斷，自無從割裂適用法律，而水土保持法
    係特別法，應優先適用（被告行為後山坡地保育利用條例雖於八十七年一月七日
    修正公布，惟其行為之一部已於水土保持法設有處罰規定後，應優先適用特別法
    即水土保持法，尚不生比較新舊法之問題）。又被告意圖營利，未經主管機關核
    准，提供土地供他人築墓造墳，擅自設置公墓所為係犯墳墓設置管理條例第二十
    七條第一項之罪，並與前開所犯水土保持法部分係一行為觸犯數罪名之想像競合
    關係，仍應從重之水土保持法第三十三條第三項之罪處斷，公訴意旨認係牽連犯
    關係，尚有未合。被告與各設置墳墓、闢建道路及堆放造墓所生土石之不詳姓名
    成年人間，有犯意聯絡、行為分擔，均為共同正犯。爰審酌被告為貪圖利潤出售
    土地供人違法開挖設置墳墓之動機、手段、造成土壤沖蝕量遽增十倍以上危害甚
    大，及犯罪後狡辯係售予種植果樹，推諉責任予各購地人，犯罪後態度不佳等一
    切情狀，量處如主文所示之刑。
據上論斷，應依刑事訴訟法第二百九十九條第一項前段，水土保持法第三十三條第三
項前段，墳墓設置管理條例第二十七條第一項，刑法第十一條前段、第二十八條、第
五十六條、第五十五條判決如主文。
本案經檢察官高愈杰到庭執行職務。
中      華      民      國      八十九      年    十二    月    十 九   日
                                臺灣士林地方法院刑事第一庭
                                    法  官


司法院資訊處製作；財團法人民間司法改革基金會備份。
